【裁判字號】    98,消債更,153
【裁判日期】    990429
【裁判案由】    更生
【裁判全文】
臺灣桃園地方法院民事裁定           98年度消債更字第153號
聲  請  人
即  債務人  乙○○
代  理  人  陳明正律師
複  代理人  甲○○
上列聲請人因消費者債務清理事件聲請更生，本院裁定如下：
    主  文
更生之聲請駁回。
聲請費用由聲請人負擔。
    理  由
一、本件聲請意旨略以：聲請人前曾委任代辦公司代為申請辦理
    民國95年度銀行公會所舉辦之債務人一致性協商，惟代辦公
    司未依照聲請人之指示，且未顧及聲請人之收支情狀，逕與
    聲請人之最大債權銀行遠東國際商業銀行（下稱遠東銀行）
    達成協議，片面決定聲請人每月應還款之金額為新臺幣（下
    同）24,000元，然當時聲請人胞弟積欠民間及銀行債務高達
    500 多萬元，聲請人及家人唯恐胞弟遭受民間高利貸集團不
    法追討債務，故未要求其分擔家中必要開銷支出，而聲請人
    每月收入雖有40,000元，然於扣除家中日常必要開銷後已所
    剩無幾，實無能力承諾每月繳交24,000元之協商金額，故聲
    請人自始即未簽署該協議書予以回覆，亦未繳納任一期還款
    金額；又聲請人之父親現已高齡83歲，有中風及中度肢體障
    礙等身體不適，亟需他人在旁照料生活起居事務，惟聲請人
    及胞弟平日皆有工作在身，無暇照顧父親，故聘請外籍看護
    全程照顧父親，每月需支付看護費用19,550元，參以聲請人
    於95年間中旬起即已遭多家債權銀行每月強制扣薪14,167元
    ，故扣除上開支出費用後剩餘之薪資，聲請人亦僅得用以支
    付個人日常生活必要支出。是聲請人既有不可歸責於己致履
    行顯有重大困難之事由，復無擔保或無優先權之債務總額未
    逾1,200 萬元，且未經法院裁定開始清算程序或宣告破產，
    爰依法聲請裁定准予更生等語。
二、按「債務人與金融機構協商成立者，不得聲請更生或清算，
    但因不可歸責於己之事由，致履行顯有重大困難者，不在此
    限……本條例施行前，債務人依金融主管機關協調成立之中
    華民國銀行公會會員辦理消費金融案件無擔保債務協商機制
    與金融機構成立之協商，準用前項之規定」，消費者債務清
    理條例第151 條第5 項、第6 項分別定有明文。而消費者債
    務清理條例之立法目的，依其立法理由乃認陷於經濟上困境
    之消費者若任其於惡性循環之債務窘境中自生自滅，其將衍
    生嚴重之社會問題，致難以維持安定之社會經濟秩序，故有
    予之分別情形依更生或清算之程序清理其債務之必要，藉以
    妥適調整其與各相關債權人等間之權利義務關係，以謀求消
    費者經濟生活之更生機會，從而健全社會經濟發展。惟私法
    上之債之關係，係以當事人間之信賴關係為基礎，為社會經
    濟組織之重要支柱，故當事人於以法律行為追求自己之利益
    之際，亦應顧及對方之利益，並考量債權債務在社會上之作
    用，本於誠實及信用之原則，行使其債權及履行其債務，故
    消費者如已與金融機構協商成立，或於本條例施行前已依金
    融主管機關協調成立之中華民國銀行公會會員辦理消費金融
    案件無擔保債務協商機制與金融機構成立協商，因此係經當
    事人行使程序選擇權所為之債務清理契約，債務人理應受該
    成立之協議所拘束，如無特殊情事，其原即應依此協商結果
    而為誠信履行；惟因慮及有些協商於成立之時，或僅考量債
    權數額之清償而未慮及債務人之經濟能力，或債務人於嗣後
    因經濟情況變更（如清償期間收入或收益不如預期）而致依
    約履行將使其陷於經濟上之困境甚或履行不能，故上開條例
    於此即另開「因不可歸責於己之事由，致履行顯有重大困難
    者」之履行例外以助債務人之更生，則已成立協商者不能或
    不願依約履行而依例外條款復聲請更生或清算者，自應就其
    例外情形嚴予審核，於該當後復核其不能清償債務或有不能
    清償之虞而使其陷於經濟上之困境時始准之為其所負義務關
    係之調整，以避免其任意毀諾、濫用債務清理程序而藉此善
    意之立法惡意圖謀減免債務，致使該程序陷於道德之危險，
    並因此使社會之信用緊縮而造成經濟之動盪。
三、經查：
    (一)本件聲請人於消費者債務清理條例施行前之95年5 月15日
      ，業依「中華民國銀行公會會員辦理消費金融案件無擔保
      債務協商機制」而與最大債權金融機構即遠東銀行達成債
      務清償方案之協商，約定聲請人應自95年6 月份起分120
      期，每月10日以24,000元依各債權銀行債權金額比例清償
      各項債務至全部清償為止等情，有聲請人簽名蓋章於上之
      債務協商協議書、消費金融無擔保債務協商案件申請人財
      務資料表、收入證明切結書在卷可稽（參見本院卷第97至
      99頁），而聲請人於上開協商成立後未履行任何1 期還款
      即逕予毀諾乙情，亦據聲請人於更生聲請狀內所自承無訛
      （參見本院卷第5 頁）。是聲請人前既已依債務協商機制
      與金融機構成立協商，參諸前開說明，其原即應依此協商
      結果而為誠信履行，故其欲援引上開條例條項之例外規定
      而再聲請更生或清算時，自應就其不依約履行是否具不可
      歸責於己之事由而致履行顯有重大困難之情形嚴為審查以
      避免道德上之危險。
    (二)本件聲請人固以其每月薪資為40,000元，如扣除家中日常
      必要開銷後已所剩無幾，實無能力繳交每月24,000元之協
      商金額，故乃予以毀諾，且於毀諾後未久即遭債權銀行強
      制扣薪每月14,167元，復另需負擔其父親之外籍看護費用
      每月19,550元，故主張有不可歸責於己之事由而致履行顯
      有重大困難之情形等語而為本件更生之聲請，並提出財產
      及收入狀況說明書、債權人清冊、戶籍謄本、財產歸屬資
      料清單、財團法人金融聯合徵信中心當事人綜合信用報告
      、本院執行命令、在職證明書、勞工保險卡、薪資表、各
      類所得扣繳暨免扣繳憑單、電費查詢資料、水費查詢資料
      、身心障礙手冊、外僑居留證、委任招募契約書及外籍看
      護薪資表等為證。惟查：
      1.聲請人於本件聲請狀內雖陳稱其於協商成立時之95年間
        每月薪資為40,000元等語（參見本院卷第5 頁），然觀
        之聲請人所提出之95年度各類所得扣繳暨免扣繳憑單（
        參見本院卷第27頁），經計算聲請人於95年度之每月平
        均薪資應為48,217元（計算式：578,607 12＝48,217
        ，小數點以下四捨五入），參以聲請人於95年間申請協
        商時，於收入證明切結書內係記載每月收入為55,000元
        （參見本院卷第99頁），則綜上各情應認聲請人於95年
        度之每月平均收入以48,217元計算較為可採。
      2.聲請人主張其每月必要支出費用部分：
        (1)聲請人主張其每月個人生活支出費用為9,550 元，並
          提出電費查詢資料及水費查詢資料為證（參見本院卷
          第28、29頁），因上開數額未逾行政院主計處所公告
          之97年度臺灣省平均每人每月之最低生活費9,829 元
          ，是聲請人此部分之主張應屬可採。又聲請人主張其
          每月勞、健保費用支出為1,203 元（健保費573 元、
          勞保費630 元），有聲請人所提出之薪資表附卷可考
          （參見本院卷第23、24、26頁），故聲請人此部分之
          主張亦屬可採。
        (2)至聲請人主張其每月需負擔其父親張趙代之外籍看護
          費用19,550元乙節，固據聲請人提出身心障礙手冊、
          外僑居留證、委任招募契約書、外籍看護薪資表、國
          泰世華商業銀行存摺內頁及照片等在卷為憑（參見本
          院卷第33至37、102 至110 頁）。惟按關於債務人及
          其受扶養親屬之必要生活費用部分，消費者債務清理
          條例雖期望使不幸陷入經濟困境之人得以清理債務，
          重建生活，然並無意使每一債務人及其受扶養親屬，
          均仍維持其原有生活程度或超出其自身經濟能力之高
          消費生活，而係在保障債務人最低生活水準之前提下
          ，使債務人盡力清償以得更生之機會，且債務人於負
          擔債務時，亦應能預見其為償還債務，於履行期間必
          須經歷較不寬裕之經濟生活，是債務人自應調整其心
          態及生活需求，債務人及其受扶養親屬生活費用之支
          出，自不應由債務人任意主張。查聲請人於本院審理
          中既自承其父親之扶養義務人含其在內共有3 人等語
          （參見本院卷第88頁、第94頁背面），並有親屬系統
          表及戶籍謄本附卷可查（參見本院卷第44、47、48頁
          ），則聲請人父親之扶養費用自應由其子女3 人共同
          負擔，要無全由聲請人負擔之理；況聲請人本身即已
          負有鉅額債務，業如前述，於債務未清償完畢前，聲
          請人本即應撙節開支、量力而為以積極償債，亦無由
          其全體債權人共同負擔上開不利益之理，更遑論聲請
          人於本院審理中自承其父親每月領有榮民津貼14,150
          元，名下有一不動產等語（參見本院卷第45頁、第94
          頁背面），並有郵局存摺內頁及建築物改良所有權狀
          、土地所有權狀附卷可參（參見本院卷第63至67頁）
          ，益證聲請人陳稱其兄弟均因負債或收入不穩定致無
          法分擔其父親之外籍看護費用，故由聲請人全額負責
          云云，顯屬乏據，自非可採。基此，聲請人每月扶養
          其父親之支出應僅以6,517 元核算為當（計算式：19
          ,550÷3 ＝6,517 ，小數點以下四捨五入）。
        (3)綜此，以聲請人於95年間每月平均收入為48,217元，
          扣除聲請人之日常生活支出費用9,550 元、勞、健保
          費用1,023 元及聲請人父親之扶養費用6,517 元後，
          聲請人尚賸餘31,127元（計算式：48,217－9,550 －
          1,023 －6,517 ＝31,127元），尚非無法履行最大債
          權銀行所提供予聲請人之協商方案（分120 期、利率
          2%、每月清償24,000元），自難認聲請人於毀諾當時
          有何因依約履行上開協商方案而陷於經濟上困境致無
          法維持生活之情形。
      3.再者，聲請人於98年度之薪資所得總額為652,300 元（
        包含應發薪資43,200元及實發獎金159,100 元），有統
        領百貨股份有限公司桃園分公司99年3 月15日函所附聲
        請人之各月薪資明細暨全年薪資所得1 份附卷可稽（參
        見本院卷第133 至140 頁），則聲請人於98年度之每月
        平均薪資應為54,358元（計算式：652,300 12＝54,3
        58，小數點以下四捨五入）。倘扣除聲請人所述前揭日
        常生活支出費用9,550 元、勞、健保費用1,023 元、聲
        請人父親之扶養費用6,517 元及債權銀行強制扣薪14,1
        67元後，聲請人尚賸餘23,101元（計算式：54,358－9,
        550 －1,023 －6,517 －14,167＝23,101元），亦非無
        法履行最大債權銀行於本院審理中所提供予聲請人之協
        商方案（分2 階段、第1 階段72期、每月償還13,500元
        ），益見聲請人實無有何不能清償債務或有不能清償之
        虞之事由。
四、綜上，本件聲請人於債務協商成立後之月平均收入既足以支
    應其每月應償還之協商金額及個人必要生活費用、勞、健保
    費用、父母扶養費用，業如前述，尚無不可歸責於己之事由
    致履行顯有重大困難之情事，揆諸前揭規定及說明，其聲請
    更生自難認具足必要要件，應予駁回。
五、依消費者債務清理條例第8 條、第15條，民事訴訟法第95條
    、第78條，裁定如主文。
中    華    民    國    99    年     4    月    29    日
                  民事第一庭  法  官  陳振嘉
正本係照原本作成。
如對本裁定抗告須於裁定送達後10日內向本院提出抗告狀，並應
繳納抗告費新臺幣1,000 元。
中    華    民    國    99    年    4     月    30    日
                              書記官  谷貞豫

司法院資訊處製作；財團法人民間司法改革基金會備份。
